【裁判字號】    94,重訴,1244
【裁判日期】    950518
【裁判案由】    返還支票等
【裁判全文】
臺灣臺北地方法院民事判決            94年度重訴字第1244號
原      告  甲○○
訴訟代理人  吳  麒律師
複代理人    陳哲民律師
被      告  丙○○
參  加  人  乙○○
上列當事人間請求返還支票等事件，本院於民國95年5月4日言詞
辯論終結，判決如下：
    主    文
原告之訴駁回。
訴訟費用及參加訴訟費用由原告負擔。
    事實及理由
一、按就兩造之訴訟有法律上利害關係之第三人，為輔助一造起
    見，於該訴訟繫屬中，得為參加。民事訴訟法第58條第1項
    定有明文。查，本件參加人係以：原告於簽約時授權其簽發
    支票，其於簽發後即自行收執系爭3紙支票，未假被告之手
    ，系爭支票係其擔任兩造股票交易顧問之報酬，不在兩造間
    所簽立股票買賣讓渡承諾書規範之範疇，其提示系爭3紙支
    票乃為兌換報酬，無關乎債務不履行及侵權行為等語，而具
    狀聲明參加訴訟，並參加聲明請求駁回原告之訴等語。即係
    主張就兩造之訴訟有法律上利害關係，核與上開規定尚無不
    合。雖參加人另陳稱系爭支票既不獲兌現，其得對兩造請求
    支付報酬，行使追索權，亦無返還支票予原告可言等語，並
    不影響其係輔助被告之立場，依上開規定，自非不得為訴訟
    參加。原告表示駁回參加之聲請云云，尚無可取；又被告經
    合法通知，未於最後言詞辯論期日到場，核無民事訴訟法第
    386條所列各款情形，爰依原告之聲請，由其一造辯論而為
    判決。均合先敘明。
二、原告主張：其為台灣微型影像股份有限公司（下稱台灣微型
    公司）董事長，民國93年間因台灣微型公司增資發行新股缺
    少資金，其遂向被告借款新台幣（下同）4千萬元，兩造遂
    簽立股票買賣讓渡承諾書（下稱承諾書），約定其於收到該
    4千萬元後，將提供台灣微型公司6,667張股票予被告作為質
    押，其並承諾於借貸一年後以每股21元，合計8,400萬元買
    回上開股票中之4百萬股，並預先開立32紙面額2百萬元至3
    百萬元之支票交付被告，若其於承諾書期滿一年後仍無法履
    行股票購回義務時，被告得將持有之台灣微型公司股票轉入
    被告名下，惟須將其簽發之本票、支票退回予原告。詎一年
    約定期滿後，其因資金調度困難無法依約購回股票，被告雖
    將股票過戶於其名下，惟卻未依約將32紙支票全數返還，而
    僅返還將其中之29紙支票，並將其中支票號碼AD0000000、
    AD0000000、AD0000000、面額各為300萬元、發票日均為94
    年7月23日之3紙支票（下稱系爭支票）交付承諾書之見證人
    即參加人乙○○提示，致其信用紀錄不良，不僅損害其信用
    權及依公司法第30條規定充任經理人之權利，更違反承諾書
    之約定義務而有債務不履行之情形，爰依兩造間契約關係及
    民法227條之1、195條第1項規定，請求被告賠償其損害等語
    。並聲明：被告應給付原告60萬元。
三、被告未於最後言詞辯論期日到場，惟據其於前言詞辯論期日
    到場陳述及提出之答辯書狀則以：系爭支票乃原告於簽約時
    當場交付予參加人乙○○收執，伊自始即未持有系爭支票，
    自無從在一年內或於原告無法履行股票購回義務時，將系爭
    支票移轉於參加人乙○○。且伊所應返還者乃「原告無法履
    行股票購回義務時所持有原告原先簽發之支票、本票」，而
    系爭支票自始即非伊所持有，故系爭支票自非原告無法履行
    股票購回義務時伊所持有原告原先簽發之支票，伊自無債務
    不履行及侵權行為可言。況兩造並無禁止支票提示之約定，
    僅約定原告無法履行股票購回義務時，伊應返還所持支票，
    而原告主張其因退票受有信用之損害，乃因提示所引起，與
    支票是否返還並無關係。至承諾書第7條約定所謂之「原告
    無法履行股票購回義務」，在原告預先開立支票之情況下，
    亦僅有提示一途始得知悉，故提示乃係伊行使契約權利，並
    無責任可言。系爭支票係於94年7月23日到期，而依台灣微
    型公司之登記資料所載，原告係自93年12月15日起即未擔任
    該公司總經理職務，顯非因系爭支票拒絕往來而遭解任；又
    原告因支票提示退票成為拒絕往來戶，乃係因其無法履行股
    票購回義務並拒付報酬所致，縱其信用受損，亦與提示支票
    無相當因過關係等語，資為抗辯。並聲明：原告之訴駁回。
四、參加人亦以：原告於簽約時授權其簽發支票，參加人於簽發
    系爭3紙支票後即自行收執，未假被告之手，以做為擔任兩
    造股票交易顧問之報酬，故系爭3紙支票並不在股票買賣之
    範疇。而其提示系爭3紙支票乃為兌換報酬，無關乎債務不
    履行及侵權行為等語。並參加聲明：原告之訴駁回。
五、兩造不爭執之事實：
（一）原告為台灣微型公司董事長，因台灣微型公司於93年間增
      資發行新股缺少資金，而向被告借款4千萬元，並簽立系
      爭「股票買賣讓度承諾書」1份。並約定：原告於收到4千
      萬元後，將提供台灣微型公司6,667張股票予被告作為質
      押，原告於借貸一年後將以每股21元，合計8,400萬元買
      回上開股票中之4百萬股，並預先開立32紙面額2百萬元至
      3百萬元之支票交付被告，若其於承諾書期滿一年後仍無
      法履行股票購回義務時，被告得將持有原告所有之台灣微
      型公司股票過戶於被告名下，惟必須將所持有原告簽發之
      支票返還原告。
（二）前揭承諾書約定之一年期滿後，原告並未購回股票，被告
      旋於94年7月28日將所持有原告之台灣微型公司股票過戶
      於伊名下，並返還原告所簽發之29紙支票予原告。
（三）原告依前揭承諾書所簽發並交付予被告以供擔保之32紙支
      票中，支票號碼為AD0000000、AD0000000、AD0000000、
      面額各為300萬元、發票日均為94年7月23日之3紙支票為
      參加人乙○○所持有，並經乙○○提示後退票。
（四）原證1所示32紙支票及支票影本上被告之簽名、原證3所示
      3紙支票及支票影本上參加人乙○○之簽名均為真正。
六、得心證之理由：
    本件兩造主要之爭執點在於：系爭支票經乙○○提示後退票
    ，是否造成原告之信用受損害？原告之信用如受有損害，則
    與被告未交還系爭支票間有無因果關係？
（一）按債務人因債務不履行，致債權人之人格權受侵害者，準
      用第192條至第195條及第197條之規定，負損害賠償責任
      ；又不法侵害他人之身體、健康、名譽、自由、信用、隱
      私、貞操，或不法侵害其他人格法益而情節重大者，被害
      人雖非財產上之損害，亦得請求賠償相當之金額。民法第
      227條之1、第195條第1項前段固分別定有明文。經查，原
      告依上開承諾書所簽發之系爭支票，嗣分別於94年7月25
      日、94年8月11日、94年8月11日經提示退票，迄未註銷等
      情，有財團法人金融聯合徵信中心之個人授信餘額資訊1
      件在卷可參（見本院卷第46頁），並為兩造所不爭。而按
      信用為人格權之一種，且財團法人金融聯合徵信中心之個
      人授信餘額資訊為得公開之資訊，個人之授信餘額資訊如
      有退票紀錄，且未經註銷，自足以影響金融機構對該人之
      同意授信與否，是原告主張系爭支票經提示後退票，致其
      信用受有損害等語，雖非無據。
（二）惟按當事人主張有利於己之事實者，就其事實有舉證之責
      任。民事訴訟法第277條前段亦有明定。原告主張被告應
      將其所簽發之上開32紙支票全數返還，詎被告竟僅返還其
      中之29紙支票，違反承諾書之約定，屬債務不履行之不完
      全給付云云，然為被告所否認，依上開規定，自應由主張
      該有利於己事實之原告負舉證責任。而查，本件原告於上
      開承諾書約定一年期滿後並未購回股票，被告旋於94年7
      月28日將所持有原告之台灣微型公司股票過戶於伊名下，
      並將持有原告簽發之29紙支票返還予原告等情，為兩造所
      不爭。按依兩造所不爭執為真正之承諾書第7條之約定：
      「甲乙雙方同意當本承諾書期滿一年，甲方（按即原告）
      仍無法履行股票購回義務，雙方同意乙方（即被告）將在
      無異議之情況下，將持有之甲方股票轉入乙方名下。此時
      乙方所持有原先甲方所簽發之個人支票及新台幣本票，將
      無條件全數退回甲方。」（見本院卷第9頁）。足見被告
      所應退還原告者為原告無法履行股票購回義務時被告「所
      持有」原告原先簽發之支票、本票，至被告所未持有者，
      自不在退還之列。
（三）又被告雖不否認九十三年七月十二日於上開32紙支票上簽
      名之真正（見本院卷第69至74頁），惟辯稱系爭支票係原
      告於簽約時當場交付予參加人乙○○收執等語，核與參加
      人乙○○所稱原告於簽約時授權其簽發支票，其於簽發系
      爭3紙支票後即自行收執等語相符，再參以原告所提出由
      參加人乙○○簽名之收據、其上之日期記載為「93/7/12
      」，與承諾書簽訂日期「九十三年七月十二日」亦相同（
      見本院卷第26頁之系爭支票影本及本院卷第9頁之承諾書
      ），及乙○○雖曾任被告擔任董事長之翰詮數位科技有限
      公司之執行長一職（見本院卷第114 頁之名片），惟原告
      並未否認係經由乙○○之仲介而向被告借款做為台灣微型
      公司增資之用等情，足見乙○○上開所稱並無偏袒兩造任
      一方之處，而為可取。綜上，足見原告於兩造簽訂系承諾
      書及簽發上開支票時，顯已知悉系爭支票係由參加人乙○
      ○所逕行取去之事實，否則豈會持有由參加人乙○○所簽
      具之上開收據。是被告辯稱伊自始即未持有系爭支票等語
      ，尚非虛妄。而系爭支票既非被告所持有，自非原告無法
      履行股票購回義務時被告所持有原告原先簽發之支票，被
      告辯稱伊無退還之義務等語，自非無據。
（四）按信用權受侵害者，多屬經濟上利益受損害，其因此引起
      非財產上損害則涉及精神上痛苦之情形，上開民法第227
      條之1固明定得請求賠償。惟該規定既屬債務不履行之損
      害賠償責任，係著重在債務人侵害債權之充實性，自以債
      務人有可歸責於己之事由致未依債務本旨履行給付義務，
      致債權人之債權未獲滿足而受有損害者，始得請求債務人
      賠償。而查，系爭支票係由參加人乙○○所提示而退票者
      ，為原告所不否認（見本院卷第151頁）。是原告主張系
      爭支票經提示後退票，經財團法人金融聯合徵信中心之個
      人授信餘額資訊註記其有退票紀錄，且未經註銷，足以影
      響金融機構對其之同意授信與否，致其信用受有損害等語
      ，雖非無據。惟查，原告之信用受有損害，顯係因參加人
      乙○○提示系爭支票經退票且未註銷所致，而非因被告未
      退還系爭支票予原告所致。被告辯稱原告因退票受有信用
      之損害，乃因提示所引起，與支票是否返還並無關係等語
      ，即非無據。是原告主張被告僅返還其中之29紙支票，違
      反承諾書之約定，屬債務不履行之不完全給付云云，與上
      開規定不合，並無可取。
（五）綜上所述，原告主張被告應將系爭支票退還，詎被告不僅
      未將系爭支票退還，且將系爭支票交予參加人乙○○提示
      而退票，致其因而信用受有損害云云，既非有據，被告所
      辯則為有據，從而，原告依民法第227條之1、第195條第1
      項前段規定請求被告賠償損害60萬元云云，為無理由，不
      應准許。
七、本件事證已臻明確，兩造其餘主張、陳述及所提之證據與其
    他未經援用之證據，經核均與判決結果無影響，爰不予一一
    論述，附此敘明。
八、訴訟費用負擔之依據：民事訴訟法第78條。
中    華    民    國    95    年    5     月    18    日
                民事第一庭    法      官  張明輝
以上正本係照原本作成
如對本判決上訴，須於判決送達後20日內向本院提出上訴狀
中    華    民    國    95    年    5     月    18    日
                              法院書記官  周其祥


司法院資訊處製作；財團法人民間司法改革基金會備份。
